【裁判字號】    98,訴,719
【裁判日期】    990421
【裁判案由】    損害賠償
【裁判全文】
臺灣新竹地方法院民事判決               98年度訴字第719號
原      告  戊○○
訴訟代理人  蔡采薇律師
被      告  甲○○
被      告  昌益建設股份有限公司
法定代理人  丁○○
上二人共同
訴訟代理人  楊隆源律師
上列當事人間請求損害賠償事件，本院於民國99年4月7日辯論終
結，判決如下：
    主  文
原告之訴駁回。
訴訟費用由原告負擔。
    事實及理由
壹、程序事項
    按訴狀送達後，原告不得將原訴變更或追加他訴。但得被告
    同意或請求之基礎事實同一者或不甚礙被告之防禦及訴訟之
    終結者，不在此限；被告於訴之變更或追加無異議，而為本
    案之言詞辯論者，視為同意變更或追加，民事訴訟法第255
    條第1項第1款、第2款、第7款、第2項分別定有明文。又按
    原告於判決確定前，得撤回訴之全部或一部。但被告已為本
    案之言詞辯論者，應得其同意，同法第262條第1項亦有規定
    。再者，請求之基礎事實同一，係指變更或追加之訴與原訴
    之主要爭點有其共同性，各請求利益之主張在社會生活上可
    認為同一或關連，而就原請求之訴訟及證據資料，於審理繼
    續進行在相當程度範圍內具有同一性或一體性，得期待於後
    請求之審理予以利用，俾先後兩請求在同一程序得加以解決
    ，避免重複審理，進而為統一解決紛爭者，即屬之。本件原
    告起訴原以受僱人之侵權行為損害賠償請求權向被告甲○○
    、乙○○請求連帶負賠償責任，嗣於訴狀送達對造後，於民
    國98年12月11日具狀撤回被告乙○○部分，該書狀於98年12
    月16日送達被告乙○○，有送達證書可佐，被告乙○○未於
    10日內提出異議，應視為同意撤回。原告又於98年12月24日
    以被告甲○○係昌益建設股份有限公司（下稱昌益公司）之
    董事兼董事長特助，以公司法第23條第2項規定，追加該公
    司法定代理人丁○○為被告，又於本院99年1月4日言詞辯論
    期日當庭撤回丁○○部分（丁○○並未到庭辯論，本院已將
    筆錄送達）。原告再於99年1月11日具狀以民法第28條及第
    188條規定追加昌益公司為被告，被告昌益公司之訴訟代理
    人於本院99年2月1日到庭並未有異議而為言詞辯論，應視為
    同意追加，且其請求基礎事實尚屬同一，亦不甚礙被告之防
    禦及訴訟之終結，依前開規定，自應准許。
貳、實體事項
一、原告主張：
(一)原告為維新保全股份有限公司（下稱維新公司）職員，經派
    駐於新竹市○道○路○段419號之昌益總部大樓擔任駐警保全
    人員；被告甲○○則是被告昌益公司之董事兼董事長特助。
    於97年9月28日適逢強烈颱風「薔蜜」來襲，昌益總部大樓
    之安全玻璃遭強風吹襲致一小塊裂呈網狀，當天下午4點50
    分正值風速接近12級之際（參竹北氣象站風速資料），被告
    甲○○可預見強勁風力對人體之傷害，竟罔顧人命，悍然強
    迫原告及同事丙○○外出拉警示帶，原告頓覺錯愕驚訝，因
    當時風雨非常強勁，恐怖萬分，原告暗忖此去肯定凶多吉少
    ，為顧及生命安全而稍作猶豫，被告甲○○即大聲斥喝並厲
    聲責罵，令原告心生恐畏懼，被迫不得不聽命行事。由於原
    告體重僅50公斤，俟勉強行至風頭即遭強風吹走並翻滾逾60
    公尺，致頭破血流，昏倒在地（參勤務日誌）。同事丙○○
    體重70公斤蹲於風尾而倖免於難。原告受有全身疼痛之後遺
    症，導致罹患重鬱症，神經傷害已難復原。強烈颱風在台灣
    並非罕見之自然力，依被告甲○○之學經歷、職務地位，無
    疑足具辨識能力，當可預見及知曉12級強風可能造成之破壞
    力，是有認識之過失，竟強迫原告陷入危險環境，顯見被告
    甲○○未善盡僱用人應有之注意及必要之預防（民法483-1
    ），可認被告有故意或過失責任，並背於善良風俗即一般生
    活經驗（民法184第一項），同時違反保護他人之法律（民
    法184第二項），侵害原告避難之權利（勞工安全衛生法10
    ），導致原告身體及健康受有嚴重損害。
(二)臺灣新竹地方法院檢察署98年度偵字第1724號不起訴處分書
    （下稱不起訴處分書）內容多採被告片面陳述，諸多偏頗失
    衡之處。又該不起訴處分書理由第三點第二行：「被告甲○○辯稱駐衛保全本應聽從公司人員指示」，足徵昌益總部大
    樓內之公司人員均有權指揮駐衛保全，並不因維新保全公司
    與竹蕙建設公司簽訂保全服務契約，或因被告甲○○是否執
    行職務而受影響。舉凡該大樓內具有辨識能力、可預見損害
    之公司人員，若違背保護他人之法律並違反善良風俗生活習
    慣，強制他人陷入致命險境，導致他人受有損害，即應對受
    害人賠償。
(三)對被告抗辯之陳述：
  1.被告甲○○確有脅迫或強制原告外出綁警示帶之行為：
    被告雖辯稱係本於使用昌益總部大樓成員之一的立場促請原
    告及同事丙○○2人履行維護昌益大樓總部大樓進出人員之
    意外預防與安全責任云云，但颱風來襲當天適逢週日，並無
    任何員工上班，且大樓本身沒有安全之虞已為證人丙○○所
    證稱(參99年2月1日言詞辯論筆錄第4頁) ，原告實無冒險外
    出維護昌益大樓總部大樓進出人員之意外預防與安全責任之
    必要。又被告甲○○為昌益公司之員工，經常指揮保全；被
    告訴訟代理人表示：「若甲○○有指揮監督權，直接請原告
    出去就好，自己不必一同出去拉警示帶」(參98年12月4日言
    詞辯論筆錄第3頁)，惟事發當天甲○○並未一同出去已為證
    人丙○○所證稱，若原告稍作猶豫，被告甲○○即厲聲催促
    ，是依被告之邏輯，顯自認有指揮監督原告之權限，被告竟
    枉顧原告之生命安全，強命原告外出至大樓外圍拉警示帶，
    且原告之辨識能力無異常人，豈會甘冒12級風力之危險外出
    ？故被告辯稱其未有脅迫或強制原告外出行為之主張實有違
    經驗法則而不足採。
  2.被告甲○○有民法第184條第1項前段之侵權行為：
    查被告甲○○於颱風來襲時，要求原告及證人丙○○出去大
    樓外面拉警示帶，為被告於答辯狀所自承，致原告健康權受
    有嚴重侵害(此有醫院診斷書為證，參原證3) 。被告甲○○
    明知當日風強雨大，原告體型瘦弱，仍命原告出去大樓外面
    拉警示帶，是有侵害原告健康權之故意；退步言之，被告甲○○縱無故意，應注意能注意而未注意保障原告之權益，致
    原告受有損害，被告甲○○應有過失，此觀該不起訴處分書
    第2頁：「被告甲○○於颱風天指示告訴人外出拉警示帶雖
    有不妥」等語亦復足徵。再者，就因果關係而論，若非被告
    甲○○指示原告外出拉警示帶，原告必不遭風吹走而翻滾而
    致生身體健康之損害；又因原告身形瘦弱，當日當時之風力
    係12級之狂濤巨風，依經驗法則，於強烈颱風來襲時待在戶
    外尤其是高樓大廈旁即有遭風吹走並翻滾之可能，是故被告
    甲○○指示原告外出拉警示帶與原告身體健康受損害間應有
    相當因果關係存在，最高法院95年度台上字第449號判決亦
    復足徵。雖被告甲○○辯稱其係與原告及證人丙○○3人一
    同出去拉警示帶，但僅原告自己跌倒，足見原告之所以跌倒
    純係其個人疏失所致云云﹔惟查，被告甲○○未一同出去已
    為證人丙○○所證稱，且證人亦指出原告係因身形較輕而遭
    颱風吹倒並吹走翻滾受傷，是被告甲○○所辯，顯係卸責之
    詞而不可採。
  3.被告甲○○應負擔勞工安全衛生法第10條義務，依民法第
    184條第2項負損害賠償責任：
    按工作場所有立即發生危險之虞時，雇主或工作場所負責人
    應即令停止作業，並使勞工退避至安全場所；本法第10條及
    第18條第1項第1款所稱工作場所負責人，係指於該工作場所
    中代表雇主從事管理、指揮或監督勞工從事工作之人，為勞
    工安全衛生法第10條以及勞工安全衛生法施行細則第15條所
    明定。查該不起訴處分書第2頁明載，被告辯稱「駐衛保全
    本應聽從公司人員指示」，且證人丙○○亦指稱：「我們在
    昌益建設聽所有長官的命令……只要公司的人員都可以指揮
    」，抑有進者，被告訴訟代理人表示：「若甲○○有指揮監
    督權，直接請原告出去就好，自己不必一同出去拉警示帶」
    (參98年12月4日言詞辯論筆錄第3頁)，而事發當天甲○○並
    未一同出去，依被告之邏輯，其自認有指揮監督權無疑，故
    被告即為該工作場所中代表雇主從事管理、指揮或監督勞工
    從事工作之工作場所負責人。又事發當天強烈颱風來襲，最
    大瞬間風風速達33.9m/s(參原證1)，於戶外工作顯有立即之
    危險，此時被告甲○○竟枉顧原告之生命安全，強命原告外
    出而未令原告停止作業並退避至安全場所（即室內），猶執
    詞爭辯並無工作場所有立即發生危險之虞云云，顯然違反上
    開保護他人之法律，依法推定有過失，應依民法第184條第2
    項負損害賠償責任。
  4.被告甲○○當日係在執行昌益公司員工即董事或董事長特助
    之職務：
    按按民法第188條第1項所稱之執行職務，初不問僱用人與受
    僱人之意思如何，一以行為之外觀斷之，即是否執行職務，
    悉依客觀事實決定。苟受僱人之行為外觀具有執行職務之形
    式，在客觀上足以認定其為執行職務者，就令其為濫用職務
    行為，怠於執行職務行為或利用職務上之機會及與執行職務
    之時間或處所有密切關係之行為，亦應涵攝在內。為最高法
    院90年度台上字第1991號判決所明揭。是以受僱人利用職務
    上之機會及與執行職務之時間或處所有密切關係之行為，不
    法侵害他人之權利者，僱用人應與受僱人負連帶損害賠償責
    任。被告甲○○為昌益公司之員工，經常指揮保全；且事發
    當天係因被告甲○○要去公司處理事情，而命原告及證人丙○○出去拉警示帶，顯屬利用其身為昌益公司董事與董事長
    特助之身分之行為，且與執行職務之處所有密切關聯，揆諸
    上開實務見解，足認其為執行職務。
  5.原告因本次颱風吹襲翻滾受傷嚴重，確與憂鬱症及神經炎具
    有因果關係：
    查原告因被告甲○○之侵權行為而受有頭部外傷併頭皮撕裂
    傷、後枕部挫傷並擦傷、臉部多處擦傷、挫傷、額頭血腫、
    左手臂及兩側膝蓋挫傷、頸部拉傷之傷害(參原證3，馬偕紀
    念醫院新竹分院98年3月30日甲種診斷證明書)，並導致諸多
    後遺症，例如頭部經常疼痛、頸部不靈活、雙腿上樓無法抬
    起、長期吃藥導致肝腎不適，及記憶力退化、長期失眠等，
    嚴重影響工作能力，而自98年6月間開始出現泛性焦慮症狀
    ，9月起開始有憂鬱症狀與躁症症狀，經醫生診斷為情感性
    精神病，自有因果關係可言。其在精神上感受到莫大的痛苦
    ，不可言喻。為被告既為造成原告受有損害之侵權行為人，
    又為大公司之董事及高階主管，竟對原告之傷勢不聞不問，
    衡諸被害人之身分地位與加害人經濟狀況以及實際加害情形
    ，原告請求精神慰撫金新臺幣（下同）150萬元洵屬有理。
  6.原告就其損害之發生與擴大並非與有過失：
    查被告辯稱原告跌倒係原告自己一時不小心所致云云，惟證
    人丙○○已證稱事發當日風很強，「一出門風很大，我們彎
    低身子也走不出去……綁好的時候警示帶也被吹斷」(參99
    年2月1日言詞辯論筆錄第3頁)，足見當時天氣之極度惡劣，
    絕非因原告一時之不小心才致受傷。而原告之所以受傷，乃
    被告強命原告外出之行為所致，是以原告之行為既非造成自
    己健康權受有損害之原因之一．即無與有過失可言為是。
  7.被告昌益公司應依民法第28條及同法第188條負連帶賠償責
    任：
    查被告甲○○當天係為執行職務而成立侵權行為，故被告昌
    益公司應與其受僱人甲○○依民法第28條及第188條負連帶
    賠償責任。又被告公司雖辯稱選任甲○○跟監督他職務之執
    行都有盡到選任監督義務，卻未舉證以實其說，顯不足採等
    語。
(四)基於前述，並聲明：被告應連帶賠償原告150萬元及自起訴
    狀繕本送達被告之翌日起至清償日止，按年息5％計算之利
    息。
二、被告則以：
(一)被告甲○○並無威脅或強制原告外出綁警示帶之行為：
  1.查昌益總部大樓為辦公大樓，共有12層，內有諸多公司行號
    設立，包括昌益公司、竹蕙建設開發股份有限公司（下稱竹
    蕙公司）、全昌益建設股份有限公司、福軒建設股份有限公
    司、致遠會計師事務所新竹分所等，管理大樓之任務，由竹
    蕙公司負責，竹蕙公司將駐衛保全服務委由維新公司負責，
    簽訂有駐衛保全服務契約書。依據該契約第4條第5項第14款
    約定，駐衛區內人員意外之預防與安全本為駐衛保全服務項
    目之一，原告係維新公司派駐在昌益總部大樓之保全工作人
    員，對於昌益總部大樓進出人員意外之預防與安全，自有維
    護之義務。97年9月28日颱風來襲，強風致昌益總部大樓外
    面部分玻璃躍動，有掉落之虞，被告甲○○見此情形頗為擔
    心，為免玻璃遭強風吹落而砸傷行人或進出人員，乃在進入
    昌益總部大樓後，即請原告及證人丙○○與被告甲○○3人
    ，一同出去昌益總部大樓外面拉警示帶。
  2.被告甲○○係本於使用昌益總部大樓成員之一的立場，促請
    原告及證人丙○○履行維護昌益總部大樓進出人員之意外預
    防與安全責任，應屬合理要求。被告甲○○否認有以威脅或
    強制方式命令原告外出綁警示帶之行為，被告甲○○既非原
    告之雇主，亦非有權管理監督原告之人，不可能以威脅或強
    制方式命令原告外出拉警示帶。原告若認為當時外出拉警示
    帶並非屬其保全義務，自可拒絕，原告並未拒絕，即與証人
    丙○○及被告甲○○共同外出，足見原告亦認為外出綁警示
    帶係屬其所應盡之保全人員之義務。且依證人丙○○於99年
    2月1日言詞辯論期日証詞，可証明被告甲○○確實僅係促請
    原告履行應盡義務而已，並無任何威脅或強制之行為。
(二)被告甲○○並無民法第184條第1項前段之侵權行為：
    原告起訴主張被告甲○○有侵權行為，自應就被告甲○○之
    侵權行為舉證以實其說。外出拉警示帶之行為係原告及證人
    丙○○應盡之保全義務，被告甲○○僅係單純促請原告外出
    履行義務，並無任何威脅或強制之行為。又原告曾向台灣新
    竹地方法院檢察署提出刑事告訴，指摘被告甲○○涉嫌業務
    過失傷害，業經偵查終結處分不起訴，足以證明被告甲○○
    並無任何侵權行為。
(三)被告甲○○無需負擔勞工安全衛生法第10條或民法第483條
    之1義務，被告甲○○亦未無民法第184條第2項之責任：
    勞工安全衛生法第10條規定應具有「工作場所有立即發生危
    險之虞」與「雇主或工作場所負責人」要件，本件並無工作
    場所有立即發生危險之虞，且被告甲○○雖係昌益公司董事
    及董事長特別助理，但原告係受雇於維新公司，二人間並無
    任何僱用關係或上下隸屬關係，亦無契約關係，加上被告甲○○並非昌益總部大樓之負責人，亦非原告之雇主，更非原
    告工作場所之場所負責人，原告主張本件有勞工安全衛生法
    第10條或民法第483條之1規定適用，容屬誤會。
(四)被告甲○○當日並非係在執行昌益公司員工即董事或董事長
    特助之職務：
    被告甲○○為被告昌益公司董事，僅能於董事會開會時行使
    董事職務，被告甲○○於當日請原告外出拉警示帶之行為，
    並非屬執行董事職務行為。又當天為星期日係屬休假日，並
    非上班時間，被告甲○○係因個人事由前往昌益總部大樓，
    並以昌益總部大樓使用成員之一的立場，促請原告履行維護
    昌益總部大樓進出人員之意外預防與安全責任，足見被告甲○○當日上開行為，亦非屬執行昌益公司董事長特別助理之
    職務。
(五)原告因本次颱風吹襲翻滾所受傷害為何？是否有憂鬱症及神
    經炎，上開疾病與翻滾跌倒是否有因果關係？
  1.原告主張於97年9月28日因跌倒而受傷，惟依原告所提出馬
    偕醫院新竹分院診斷証明書4件內容觀察，原告係於翌日才
    至馬偕醫院新竹分院骨科及神經外科就醫，其後97年10月3
    日、97年10月13日、98年3月30日、98年4月1日至神經外科
    複診，98年1月22日及98年5月20日至復健科門診2次，接受
    復建治痛1次，98年9月4日向身心內科求診1次。除98年5月
    20日所開立之診斷書外，其他各張診斷書均係依據原告主述
    而記載，原告是否確有上開傷病，不無疑問，前開診斷証明
    書並不足以作為認定原告確有上開傷病之依據。又原告主張
    因此次颱風吹襲翻滾致受有憂鬱症及神經炎等疾病，被告昌
    益公司及甲○○均否認之，憂鬱症及神經炎等與翻滾跌倒之
    間殊難想像有任何因果關係存在。
  2.損害賠償之債，以有損害之發生及有責任原因之事實，並二
    者之間，有相當因果關係為成立要件。依證人丙○○於99年
    2月1日言詞辯論期日之證述，原告係在外出拉警示帶，經過
    十多分鐘後，於返回大樓途中始發生跌倒情事，而丙○○並
    未跌倒，足見，原告跌倒之原因應係原告自己一時不小心所
    致，純屬偶然之事實而已，與原告外出拉警示帶間並無相當
    因果關係存在，自與被告甲○○請原告外出拉警示帶行為間
    無任何相當因果關係之存在。因此，原告縱因本次颱風吹襲
    翻滾而受有傷害，被告甲○○亦無須負任何損害賠償責任。
(六)原告就其損害之發生與擴大具有過失：
    被告甲○○堅決否認有任何侵權行為存在，縱認被告甲○○
    具有侵權行為而應對原告負損害賠償責任，因原告係在外出
    拉警示帶，經過十多分鐘後，於返回大樓途中始發生跌倒情
    事，而同行外出之証人丙○○並未發生跌倒情事，足見原告
    跌倒之原因係原告自己一時不小心所致，且原告於第一時間
    拒絕由救護車載送至醫院進行必要之檢查與治療，原告自應
    負絕大部分之責任。
(七)被告昌益公司無需負民法第28條及同法第188條之連帶賠償
    責任：
    被告甲○○於當日請原告外出拉警示帶之行為非屬侵權行為
    ，亦非屬執行被告昌益公司之董事職務行為或係在執行昌益
    公司董事長特別助理之職務，已如前述，原告主張被告昌益
    公司應依民法第28條、民法第188條第1項前段規定規定負連
    帶損害賠償責任，並無理由。
(八)基於前述，並聲明：原告之訴駁回。
三、兩造不爭執之事項（見本院99年3月1日筆錄）
  1.原告自97年9月1日至97年10月15日止，於維新公司擔任保全
    ，於97年9月28日派駐於昌益總部大樓擔任駐警保全人員，
    因強颱來襲，與同事丙○○至昌益總部大樓外拉警示帶遭風
    襲翻滾。
  2.被告甲○○擔任昌益公司董事及董事長特別助理。
  3.原告依照契約約定有維護保全區域進出人員安全及危險預防
    之義務。
四、原告主張被告甲○○執行董事及董事長特別助理有侵權行為
    ，且被告甲○○違反保護他人之法律，應與被告昌益公司負
    連帶賠償責任，為被告甲○○及昌益公司以前辭置辯。是本
    件爭執厥在於：被告甲○○有無威脅或強制原告外出綁警示
    帶？被告甲○○所為是否構成民法第184條第1項前段侵權行
    為？又被告甲○○是否應負勞工安全衛生法第10條或民法第
    483條之1義務而構成民法第184條第2項責任？如是，原告因
    本次颱風吹襲翻滾所受傷害為何、被告甲○○所為是否係執
    行被告昌益公司董事或董事長特別助理之職務？被告昌益公
    司是否應負民法第188條、第28條連帶賠償之責？倘被告甲○○及昌益公司應負損害賠償責任，原告就其損害之發生與
    擴大是否與有過失？茲分敘如下：
(一)按當事人主張有利於己之事實者，就其事實有舉證之責任，
    民事訴訟法第277條前段定有明文。又民事訴訟如係由原告
    主張權利者，應先由原告負証之責，若原告先不能舉證，
    以證實自己主張之事實為真實，則被告就其抗辯事實即令不
    能舉證，或其所舉證據尚有疵累，亦應駁回原告之請求，最
    高法院著有17年上字第917號判例可資參照。是在舉證責任
    分配之原則下，主張權利存在之人，應就權利發生之法律要
    件事實負舉證責任；主張權利變化、消滅之法律要件事實，
    則由否認之人負舉證責任。本件原告主張被告甲○○有侵權
    行為，為被告甲○○所否認，自應由主張損害賠償請求權存
    在之原告，就侵權行為之要件事實（即故意或過失、不法、
    侵害行為、損害結果、因果關係、違反保護他人之法律等）
    負舉證責任。
(二)原告主張被告甲○○於97年9月28日威脅或強制原告外出綁
    警示帶，說「叫你出去就出去，你不想幹了嗎？」等語，被
    告甲○○雖坦承有請原告執行其保全職務，但否認有何威脅
    或強制行為。按所謂威脅，應類似於恐嚇行為，係指行為人
    以將來之惡害告知，使受告知人心生恐懼而言；又所謂強制
    ，應指行為人以強暴或脅迫手段，使人無從為自主之決定而
    言。查證人即原告同事丙○○到庭證稱：「（出去綁警示帶
    之前有無跟甲○○說現在不安全的狀況？）沒有，我們有維
    護安全的義務，我想說他叫我出去綁我就去，我沒有拒絕他
    ，原告有無拒絕他我不知道，因為我去拿警示帶」、「（那
    天甲○○有無強制性的命令？）上面有交代，我們就會去做
    ，甲○○叫我們趕快出去綁警示帶怕會傷到路邊的人」、「
    （有無聽到原告反對？）我沒有聽到」、「（有無聽到原告
    在甲○○叫你們綁安全帶時說任何話？）沒有聽到」等語，
    且被告甲○○具結供稱：「那天我住在旁邊的時候我是走路
    過去公司，我到門口發現大樓雨遮的玻璃飛來飛去，有些已
    經碎掉，我覺得很危險，玻璃位置又在這棟大樓門口，我就
    進去請原告跟證人拿警示帶去隔離不要讓行人走過去」、「
    我那天是說如果玻璃掉下來砸到人的話很危險，會有公共安
    全問題，我請他們去拿警示帶圍起來不要讓行人經過」等語
    （見本院99年2月1日筆錄），可知被告甲○○當時係因見到
    大樓玻璃有碎裂情形，擔心玻璃會傷到路人而要求原告及證
    人外出綁警示帶，並未對原告有何「惡害告知」或「強暴」
    之手段，亦未見原告對此有何反對表示，況原告於本院98年
    12月4日審理時表明：「為了多增加薪水，我明明知道出去
    會有致命危險，我仍然出去」等語（見當日筆錄第3頁，原
    告雖屢次聲請燒錄錄音光碟及更正筆錄，惟經書記官聆聽錄
    音光碟後，該筆錄並無記載錯誤之情形），原告是否已無自
    主選擇之餘地，亦有疑問。原告既未能證明被告甲○○有何
    威脅或強制行為，其此項主張，即難採信，應認被告甲○○
    要求原告及證人外出綁警示帶，並無威脅或強制之行為，亦
    無原告所稱恫嚇「叫你出去就出去，你不想幹了嗎？」之情
    形。
(三)次按因故意或過失，不法侵害他人之權利者，負損害賠償責
    任；違反保護他人之法律，致生損害於他人者，負賠償責任
    ，但能證明其行為無過失者，不在此限。民法第184條第1項
    前段、第2項分別定有明文。此二者分屬不同之基礎事實，
    前者之構成要件應包含：行為人之故意或過失、行為之不法
    性、行為侵害他人之權利、損害結果與因果關係等，後者之
    構成要件則要求行為人之侵害行為係違反保護他人之法律，
    始推定為有過失。
(四)就民法第184條第1項前段部分：
  1.所謂故意，係指明知並有意使結果發生；或預見結果之發生
    而其發生並不違背行為人之本意而言，刑法第13條定有明文
    ，民事法在整體法體系下，應為相同之解釋。本件被告甲○○對原告並無威脅或強制行為，已如前述，且證人丙○○與
    原告同樣在被告甲○○之要求下外出綁警示帶，並未發生翻
    滾倒地之傷害結果，則被告甲○○是否「明知」原告若外出
    綁警示帶，必然會發生傷害之結果，即有疑問，在原告未能
    提出其他事證證明被告甲○○明知並有意使原告遭強風吹襲
    翻滾受傷之情形下，尚難僅憑原告遭風襲翻滾，遽認被告甲○○有傷害原告身體之故意。
  2.所謂過失，乃應注意、能注意而不注意即欠缺注意義務之謂
    ，構成侵權行為之過失，係指抽象輕過失即欠缺善良管理人
    之注意義務而言，行為人已否盡善良管理人之注意義務，應
    依事件之特性，分別加以考量，最高法院93年台上字第851
    號判決要旨可參，亦即行為人違反其注意義務才有過失責任
    可言。本件原告係受僱於維新公司，因維新公司與竹蕙公司
    簽訂有駐衛保全服務契約，原告經維新公司派駐於昌益總部
    大樓擔任駐警保全人員，被告甲○○則為昌益公司之董事兼
    董事長特別助理，而昌益總部大樓內部除昌益公司之外，尚
    有多家公司、行號設置辦公室等情，為兩造所不爭執，且證
    人丙○○證稱：「（平常在昌益建設執行保全職務要聽誰的
    命令？）聽昌益建設的總幹事，維新保全不會派任何人來指
    揮我們，我們在昌益建設聽所有長官的命令，我們是駐警的
    人員，任何人看到有什麼不對都會指揮我們，只要公司的人
    員都可以指揮」，被告甲○○則具結供稱：「（原告跟證人
    應聽從誰？）竹蕙建設派的總幹事，每個公司都是跟竹蕙建
    設的總幹事聯繫」等語（見本院99年2月1日筆錄），二人就
    派駐於昌益總部大樓之保全人員係由何人指揮監督一事，所
    述略有不同，然維新公司既與竹蕙公司簽訂保全服務契約而
    派駐保全人員至昌益總部大樓，則有關昌益總部大樓保全人
    員之管理，如維新公司並未派員指揮監督，被告甲○○所述
    係由竹蕙公司總幹事負責管理與聯繫保全事務，應屬可信。
    又上開保全服務契約第7條第2項約定：「甲方（即竹蕙公司
    ）應提供適當警備設施、法定消防設施供乙方（即維新公司
    ）使用」，第3項約定：「駐衛人員之服裝與執行勤務之所
    需裝備除第2項約定由甲方提供者外，由乙方自行提供」，
    本件原告於颱風天外出綁警示可能所需之安全設備（如安全
    帽、安全帶等）並非前條第2項各款應由竹蕙公司所提供者
    ，則依該條第3項約定，應由維新公司提供，被告甲○○亦
    無提供之義務。由上可知，原告之僱用人係維新公司，並非
    被告甲○○，且實際上管理派駐於該大樓之保全人員與聯繫
    保全事務之人，係竹蕙公司總幹事，亦非被告甲○○，且被
    告甲○○並無提供原告執行職務所需安全設備之義務，則當
    被告甲○○要求原告外出綁警示帶時，是否有何「注意義務
    」存在？尚有可疑。縱然被告甲○○為一具備通常智識之成
    年人，對於強烈颱風來襲而外出，可能遭受吹襲受傷一事或
    有預見可能性，但原告並未說明被告甲○○有何注意義務存
    在，無從認定被告甲○○有「應注意、能注意而未注意」之
    過失可言。至原告援引臺灣新竹地方法院檢察署98年度偵字
    第1724號不起訴處分書第2頁倒數第5行「被告甲○○於颱風
    天指示告訴人外出拉警示帶雖有不妥」等語，作為被告甲○○有過失之依據，惟該不起訴處分書第3頁第4行以下已載明
    ：「該相關勤務所需設備既已契約明訂由維新保全公司提供
    ，則被告2人對此部分即非應有注意義務之人，自不能僅憑
    告訴人係為維護昌益總部大樓人員安全而受傷之客觀事實，
    率以推論被告2人就本件事故有過失」等語，即檢察官亦認
    定被告甲○○並無過失，原告截取該不起訴處分書之隻字片
    段，尤難資為有利於己之論據。
  3.另因過失不法侵害他人之權利者，原則上皆成立侵權行為，
    侵權行為人之行為，除有阻卻違法之事由外，概屬不法，有
    最高法院72年台上字第1469號判決意旨可參。而與已成年未
    結婚之女子通姦，如係得該女子之自由承諾而為之，則其行
    為阻卻違法性，不成立侵權行為，自無損害賠償責任之可言
    ，亦有最高法院42年台上字第319號判例足參。申言之，如
    事件之性質為被害人得自主決定而得避免或接受損害者，則
    「得被害人之同意」，應可認為屬阻卻違法事由之一。本件
    原告係在強烈颱風過境時，為執行保全職務在綁警示帶過程
    中遭強風吹襲翻滾，且依照上開駐衛保全服務契約第4條第5
    項第4款、第14款約定，原告有維護駐衛區內進出人員危險
    意外之預防與安全之義務等情，為兩造所不爭執，復有該駐
    衛保全服務契約書在卷可稽，而依一般日常生活經驗，保全
    職務本身即具備一定之危險性，原告既自願擔任保全人員，
    應認為是出於其自由意志之選擇結果，自願承擔相當之風險
    。且原告對於被告甲○○要求外出綁警示帶之行為，除無反
    對之表示外，更自認為是為了多增加薪水，雖明知出去會有
    危險，仍然出去綁警示帶，業如前述，因此，應認原告對於
    擔任保全職務以及於上開時、地外出綁警示帶之可能風險均
    已有同意，得阻卻被告甲○○行為之違法性，則原告雖在被
    告甲○○要求之下，外出綁警示帶遭強風吹襲翻滾，其縱然
    因而受有傷害，亦屬於得其同意之行為結果，不應認被告甲○○之行為有何不法。是原告主張被告甲○○之行為構成民
    法第184條第1項前段之侵權行為云云，礙難採信。至原告援
    引上開不起訴處分書第2頁第4行所載，被告甲○○自稱「駐
    衛保全本應聽從公司人員指示」，主張被告甲○○自認有指
    揮保全人員之權責云云，惟被告甲○○已否認有此陳述，經
    本院調取該偵查卷宗核閱後，亦遍查不到被告甲○○有上開
    陳述內容，被告甲○○於97年12月5日檢察事務官詢問時僅
    答辯稱：「依該合約第4條，駐衛保全有義務要聽竹蕙公司
    指示，同條第5項又規定需防止人員意外及注意人員的安全
    ，這是保全的職責...如果戊○○當天判斷不想出去，也可
    以拒絕前往，請維新保全公司跟我們協調」等語，並非如不
    起訴處分書所載之情形，則原告以此認定被告甲○○自認有
    指揮監督保全人員之權責云云，尚非有據。
(五)就民法第184條第2項部分：
  1.按受僱人服勞務，其生命、身體、健康有受危害之虞者，僱
    用人應按其情形為必要之預防，民法第483條之1定有明文；
    又工作場所有立即發生危險之虞時，雇主或工作場所負責人
    應即令停止作業，並使勞工退避至安全場所；本法第10條及
    第18條第1項第1款所稱工作場所負責人，係指於該工作場所
    中代表雇主從事管理、指揮或監督勞工從事工作之人，亦為
    勞工安全衛生法第10條第1項及勞工安全衛生法施行細則第
    15條所明定。
  2.本件原告係受僱於維新公司，而非被告甲○○，已如上述，
    且依證人丙○○前揭證詞，維新公司並未指派任何人來指揮
    或管理派駐於昌益總部大樓之保全人員，則被告甲○○亦非
    代表維新公司從事管理、指揮或監督原告從事保全工作之人
    甚明，是被告甲○○並無民法第483條之1或勞工安全衛生法
    第10條第1項所示對原告危險預防之義務。則被告甲○○縱
    然於要求原告外出綁警示帶時，未按情形為必要之預防，或
    令原告停止工作並退避至安全場所，亦難謂有何違反保護他
    人之法律可言。是原告主張被告甲○○違反保護他人之法律
    而構成民法第184條第2項侵權行為云云，亦不足採。
(六)原告既未能證明被告甲○○有何民法第184條第1項前段或第
    184條第2項之侵權行為，則關於原告因本次颱風吹襲翻滾所
    受傷害為何、被告甲○○所為是否係執行被告昌益公司董事
    或董事長特別助理之職務、以及原告就其損害之發生與擴大
    是否與有過失等，自無須再予判斷。又被告甲○○對原告既
    無侵權行為，則被告昌益公司自無民法第188條、第28條之
    連帶賠償責任存在。
五、綜上所述，原告未能證明被告甲○○有何侵權行為，其請求
    被告甲○○、昌益公司連帶負損害賠償責任，即無理由，應
    予駁回。
六、兩造其餘攻擊或防禦方法，核與判決結果不生影響，爰不一
    一論述，附此敘明。
七、據上論結，本件原告之訴為無理由，依民事訴訟法第78條，
    判決如主文。
中    華    民    國    99    年    4     月    21    日
                  民事第二庭  審判長法  官  王銘勇
                                    法  官  林麗玉
                                    法  官  梁智賢
以上正本係照原本作成。
如對本判決上訴，須於判決送達後20日內向本院提出上訴狀。
中    華    民    國    99    年    4     月    21    日
                                    書記官  黃詩傑

司法院資訊處製作；財團法人民間司法改革基金會備份。
